---
title: 'Olympic games medals prediction: Predicting host country performance'
author: "Daniel Gribel and João Paulo Forny"
output: pdf_document
---

```{r echo=FALSE}
#source("~/PUC-MSc/datascience/olympics/src/script.R")
```

## Introdução

Nesse relatório, serão apresentados a metodologia e os principais resultados para um modelo preditivo aplicado ao contexto dos jogos olímpicos de 2016. Nesse trabalho, o foco será dado especialmente para o quadro de medalhas a ser alcançado pelo Brasil, país sede da competição.

Os principais objetivos do trabalho são: prever o quadro de medalhas para o Brasil (quantidade de medalhas e distribuição destas em ouro, prata e bronze) e investigar o fator sede, determinando o quanto esse fator efetivamente contribui para a melhoria de performance de um país.

Para atingir esses objetivos, adotamos uma estratégia que consiste em coletar algumas séries históricas que permitam evidenciar possíveis variáveis que interferem no desempenho de um país nos jogos olímpicos (dados econômicos, dados de competições recentes, e dados sobre investimento em esportes). Além disso, a proposta apresentada faz uso de mecanismos de visualização que trazem *insights* ao problema analisado.

## Modelo de dados
O modelo de dados foi criado a partir de séries históricas que compreendem: resultados de competições recentes, histórico de medalhas em olimpíadas passadas, desenvolvimento econômico (taxa de crescimento do PIB) e investimento em esportes. Além da coleta dessas séries, investigamos o fator sede (*hosting factor*), que mede o quanto um país melhora a sua performance pelo fato de sediar uma competição olímpica.

O projeto desenvolvido fornece um *framework* genérico que possibilita apresentar possíveis co-relações entre variáveis do modelo (como taxa de crescimento do PIB) e o ganho de medalhas.

## Datasets
No projeto foram usados basicamente 2 datasets. O primeiro, obtido pelo website do [Data Market](https://datamarket.com/data/set/24b1/medals-won-at-the-summer-olympic-games), disponibiliza o total de medalhas (discrimininando por ouro, prata e bronze) conquistado por cada país no período compreendido entre 1896 e 2012. O segundo dataset, obtido pelo portal do [Banco Mundial](http://data.worldbank.org), traz dados referentes aos indicadores dos países, como a taxa de crescimento (PIB) ao longo do tempo.

## Modelo preditivo

### Fator sede (*hosting factor*)
O principal objetivo deste trabalho é prever o número de medalhas que o Brasil ganhará em 2016. Para esta finalidade, analisaremos a performance de outros países que já sediaram alguma olimpíada, em especial as mais recentes. Nesta etapa, concentraremos nossa análise no período entre 1992 e 2012. A figura abaixo mostra o total de medalhas obtido quando cada país foi sede dos jogos, nos anos de 1992, 1996, 2000, 2004, 2008 e 2012. Como podemos observar, o número de medalhas obtidas por um país sede é, de modo geral, maior que o número de medalhas obtidos quando o país é visitante (no caso dos EUA, isso não acontece, mas veremos mais adiante o que isso significa).

Porém, não estamos interessados no total de medalhas exatamente. Esse é um indicador importante, mas devemos considerar que medalhas de ouro valem mais que medalhas de prata e medalhas de prata valem mais que as de bronze. Portanto, definimos o *score* de medalhas como sendo uma ponderação, que deve nos dar uma previsão melhor. Para nossa análise, iremos considerar:

\begin{center}
1 medalha de ouro = 3 medalhas de bronze

1 medalha de prata = 2 medalhas de bronze
\end{center}

Assim, o *score* de medalhas para um país $c$ em um ano $y$ é definido como:
\begin{center}
$S_{c(y)} = 3g_{c(y)} + 2s_{c(y)} + b_{c(y)}$
\end{center}

onde $g_{c(y)}$ corresponde ao total de medalhas de ouro ganho pelo país $c$ no ano $y$, $s_{c(y)}$ ao total de medalhas de prata e $b_{c(y)}$ ao total de medalhas de bronze. Agora, podemos fazer um levantamento sobre o fator sede considerando o *score* de medalhas ao invés do total de medalhas. Nesse novo resultado, podemos observar que o EUA teve um desempenho melhor sendo sede do que sendo visitante (pois aumentou sua proporção de ouro quando foi sede), nos trazendo evidências mais compatíveis com a realidade do que o gráfico mostrando o total de medalhas. A figura abaixo compara o *score* de medalhas do país sendo sede, com a média dos *scores* de medalhas quando o país foi visitante:

A partir desses dados, conseguimos obter a média para o fator sede (*hosting factor*):
```{r eval=FALSE, echo=FALSE}
home_factor/mean_away_factor
```
```{r eval=FALSE, echo=FALSE}
round(home_factor/mean_away_factor, 4)
```
```{r eval=FALSE, echo=FALSE}
mean(home_factor/mean_away_factor)
```

o que significa que em média um país sede aumenta em 1.88x o seu *score*. Portanto, nesse ponto já temos condições de fazer uma primeira previsão (ainda grosseira) para o Brasil. Primeiramente, obtemos o desempenho do país nas últimas 6 olímpiadas:
```{r eval=FALSE}
bra_score <-  3*tail(medals$Brazil..Gold, 6) +
              2*tail(medals$Brazil..Silver, 6) +
              tail(medals$Brazil..Bronze, 6)
```

Em seguida, calculamos $r$, a razão média entre o desempenho em casa e o desempenho como visitante:
```{r eval=FALSE}
# ratio: mean between home factor and mean away factor
r <- mean(home_factor/mean_away_factor)
```

E então fazemos a predição do *score* para o Brasil em 2016:
```{r eval=FALSE}
# predicting BRA score
pred_bra_score <- mean(bra_score) * r
```
Como estamos interessados na quantidade de medalhas de ouro, prata e bronze, devemos agora fazer o movimento reverso, convertendo o *score* para o número de medalhas. Para isso, tomamos a proporção de ouro, prata e bronze para o Brasil na série história:
```{r eval=FALSE}
# predicting BRA medals distribution
p <- pred_bra_score/3 + pred_bra_score/6 + pred_bra_score/9

bra_gold_totals <- sum(tail(medals$Brazil..Gold, 6))
bra_silver_totals <- sum(tail(medals$Brazil..Silver, 6))
bra_bronze_totals <- sum(tail(medals$Brazil..Bronze, 6))

sum_bra_medals <- bra_gold_totals + bra_silver_totals + bra_bronze_totals

bra_gold_perc <- bra_gold_totals/sum_bra_medals
bra_silver_perc <- bra_silver_totals/sum_bra_medals
bra_bronze_perc <- bra_bronze_totals/sum_bra_medals

pred_bra_gold <- round(bra_gold_perc*p)
pred_bra_silver <- round(bra_silver_perc*p)
pred_bra_bronze <- round(bra_bronze_perc*p)
```
E o resultado final dessa primeira previsão é o seguinte:
```{r eval=FALSE}
> pred_bra_gold
[1] 5
> pred_bra_silver
[1] 7
> pred_bra_bronze
[1] 12
```
5 medalhas de ouro, 7 de prata e 12 de bronze. Chamaremos essa primeira previsão de **Hosting factor prediction (HFP)**, que será uma base para as análises seguintes.

### Crescimento econômico
Para analisar a co-relação entre o crescimento do PIB e o crescimento de medalhas, usamos as seguintes métricas:

\begin{center}
$ggf_{c(y)} = \frac{\bar{G}_{c(y-4,y)}}{\bar{G}_{w(y-4,y)}}$
\end{center}

\begin{center}
\center$mgr_{c(y)} = \frac{S_{c(y)}}{S_{c(y-4)}}$
\end{center}

onde $\bar{G}_{c(y,y-4)}$ é o crescimento médio do PIB do país $c$ no período $[y-4, y[$, $\bar{G}_{w(y,y-4)}$ é o crescimento médio do PIB mundial no período $[y-4, y[$ e $S_{c(y)}$ é o *score* de medalhas para o país $c$ no ano $y$.

### Co-relação: *Score* de medalhas x PIB
O coeficiente de co-relação entre duas variáveis corresponde às suas covariâncias dividido
pelo produto de seus desvios padrões individuais. É uma medida normalizada que captura o quanto duas variáveis estão linearmente relacionadas. O valor de um coeficiente de co-relação varia entre -1 (variáveis negativamente relacionadas linearmente) e 1 (variáveis positivamente relacionadas linearmente).

### Competições recentes
Nessa seção, analisaremos o desempenho do Brasil nas competições mundiais mais recentes. Importante notar que para cada modalidade o ano da última competição mundial pode ser diferente. Esse levantamento permite indicar a performance atual do Brasil em modalidades que o país costuma receber medalhas. Para esta finalidade, analisaremos especialmente as modalidades em que o Brasil tradicionalmente tem melhor desempenho nas olimpíadas, como vôlei, vôlei de praia, judô e futebol.

A metodologia para essa parte é simples: para cada uma dessas modalidades, coletamos a posição do Brasil na respectiva competição mundial anterior a 2012 e comparamos com a posição do país (nessa mesma modalidade) na olimpíada de 2012. Em seguida, coletamos a posição do Brasil na respectiva competição mundial anterior a 2016 (e posterior a 2012) e fazemos uma projeção para 2016. Por exemplo, para o vôlei masculino temos o seguinte cenário:

Posição na última competição mundial antes de 2012: 1º

Posição na olimpíada de 2012: 2º

Posição na última competição mundial antes de 2016: 2º

Previsão para a olimpíada de 2016: ?

Neste caso, consideramos a projeção como sendo uma relação direta, e estimamos que o Brasil ganhará uma medalha de bronze (3ª posição) em 2016 no vôlei masculino. Por fim, aplicamos essa metodologia para cada uma das modalidades coletadas: vôlei masculino, vôlei feminino, vôlei de praia masculino, vôlei de praia feminino e futebol masculino. E também introduzimos uma projeção para o polo-aquático masculino e o handball feminino, que tiveram desempenho baixo ao longo das séries históricas, mas que em 2015 ganharam medalha de bronze e ouro (respectivamente) na última competição mundial, sendo portanto, modalidades promissoras para 2016.

Computando o somatório total da projeção de cada modalidade, obtemos um resultado final de +0 medalha de ouro, -1 medalha de prata e +2 medalhas de bronze em relação ao HFP.

### Investimentos em esporte
Para analisar o impacto do investimento em esportes no número de medalhas, consideramos o orçamento do Ministério dos Esportes, disponibilizado através da Lei Orçamentária Anual (LOA), elaborada ano a ano pelo poder executivo federal. A LOA é uma lei que estabelece despesas e receitas que serão realizadas no próximo ano. Desta maneira, foram coletados os orçamentos dos últimos 6 anos (2010 -- 2015), a fim de se comparar o ganho de medalhas em 2012 com o possível ganho a ser obtido em 2016. A tabela a seguir mostra os dados de investimento:

```{r eval=FALSE}
> sports_investment_bra
  year budget population budget_pp
1 2010   1.50      195.2      7.68
2 2011   2.50      196.9     12.69
3 2012   3.44      198.6     17.32
4 2013   3.38      200.3     16.87
5 2014   3.39      202.7     16.72
6 2015   3.01      204.4     14.72
```

Os dados nos mostram que a média anual de investimento nos anos anteriores à olimpíada de 2012 foi de 10.18 milhões de reais per capita. Nos anos anteriores à 2016 (2012 -- 2015), a média anual de investimento foi de 16.40 milhões de reais per capita. Se considerarmos uma relação direta, chegaríamos à um score de medalhas de 45.10, como mostra a regra de três abaixo:

```{r wrapper=TRUE, eval=FALSE}
budget_pp_2016 <- mean(budget_pp[which(year >= 2012)])
> budget_pp_2016
[1] 16.4075
budget_pp_2012 <- mean(budget_pp[which(year < 2012)])
> budget_pp_2012
[1] 10.185
bra_score_2012 <- 28
x <- (bra_score_2016*bra_score_2012)/bra_score_2012

> x
[1] 45.10653
```

Com este valor, se fizermos a diferença do novo score pelo HFP ja calculado, temos: 45.10 - 39.2 = 5.91. No entanto, vamos considerar também os dados de investimento feito pelo Reino Unido (sede das Olimpíadas de 2012), a fim de se realizar uma comparação mais assertiva. Nos anos anteriores à Olimpíada de 2000, o Reino Unido investiu em média cerca de 3.22 milhões de reais per capita em esportes. Para 2012, foi investido cerca de 13.18 milhões de reais nos anos anteriores. Isso corresponde a um aumento de cerca de 4.09x. Se analisarmos o mesmo período, em 2000 o score de medalhas para o Reino Unido foi de 60. Em 2012 foi de 140. Isso corresponde a um aumento de cerca de 2.33x.
```{r eval=FALSE}
> sports_investment_gbr
  year budget population budget_pp medals_score
1 2000   0.19       58.9      3.22           60
2 2012   0.84       63.7     13.18          140
```
Portanto, conseguimos observar que a relação investimento em esportes x ganho de medalhas não é direta (1 para 1). A razão que encontramos para o caso do Reino Unido é 4.09/2.33 ~ 1.75.
```{r eval=FALSE}
ratio_budget_medals <- sports_investment_gbr$budget_pp/sports_investment_gbr$medals_score
> ratio_budget_medals[2]/ratio_budget_medals[1]
[1] 1.754215
```
Portanto, devemos atualizar nossa previsão para o Brasil, considerando o ganho no score como 5.91/1.75 ~ 3.37. Ao considerar o aumento de investimentos em esporte, o acréscimo no score do Brasil é de 3.37. Convertendo para medalhas temos:

```{r eval=FALSE}
> bra_gold_perc*3.37
[1] 0.7488889
> bra_silver_perc*3.37
[1] 0.9829167
> bra_bronze_perc*3.37
[1] 1.638194
```
Arredondando, temos +0 medalha de ouro, +1 medalha de prata e +2 medalhas de bronze em relação ao HFP.

## Conclusões